臺灣高等法院臺中分院刑事判決　　　　96年度上訴字第2116號
上　訴　人　臺灣彰化地方法院檢察署檢察官
被　　　告　乙○○
上列上訴人因被告毒品危害防制條例案件，不服臺灣彰化地方法
院96年度訴字第820號，中華民國96年6月14日第一審判決（起訴
案號：臺灣彰化地方法院檢察署96年度毒偵字第1705號，併辦案
號：96年度毒偵字第3206號），提起上訴，本院判決如下：
    主  文
原判決撤銷。
乙○○施用第一級毒品，處有期徒刑捌月，減為有期徒刑肆月，
如易科罰金，以新臺幣壹仟元折算壹日；又施用第一級毒品，處
有期徒刑捌月，減為有期徒刑肆月，如易科罰金，以新臺幣壹仟
元折算壹日，扣案之海洛因壹包（海洛因淨重零點壹柒公克、空
包裝重零點貳柒公克）沒收銷燬之。應執行有期徒刑伍月，如易
科罰金，以新臺幣壹仟元折算壹日，扣案之海洛因壹包（海洛因
淨重零點壹柒公克、空包裝重零點貳柒公克）沒收銷燬之。
    事  實
一、乙○○前因施用毒品案件，經臺灣彰化地方法院以93年度毒
    聲字第609號裁定送觀察、勒戒後，認無繼續施用毒品傾向
    ，於民國（下同）93年8月16日執行完畢釋放，並經臺灣彰
    化地方法院檢察署檢察官以93年度毒偵字第2303號為不起訴
    處分確定。詎乙○○於其前開觀察、勒戒執行完畢釋放後五
    年內，復基於施用第一級毒品海洛因之犯意，先後為下列施
    用第一級毒品海洛因之犯行：
  (一)於96年3月21日晚上7時許，在彰化縣鹿港鎮○○○路路旁，
    以將第一級毒品海洛因粉末置入注射針筒內加水後，再以針
    筒注射手臂血管之方式，施用第一級毒品海洛因一次。嗣於
    93年3月23日下午4時30分許，為警在彰化縣鹿港鎮○○路路
    旁查獲，經警採其尿液送驗，結果呈嗎啡陽性反應。
  (二)於96年4月2日下午4時許，在彰化縣鹿港鎮○○○路路旁，
    以將第一級毒品海洛因粉末置入注射針筒內加水後，再以針
    筒注射手臂血管之方式，施用第一級毒品海洛因一次。嗣於
    96年4月3日上午9時40分許，為警在彰化縣鹿港鎮街○里○
    ○街10號地下室停車場當場查獲，並扣得第一級毒品海洛因
    一包（海洛因凈重0.17公克、空包裝重0.27公克），始悉上
    情。
二、案經彰化縣警察局鹿港分局報告臺灣彰化地方法院檢察署檢
    察官偵查起訴及移送併辦。
    理  由
一、前揭犯行，業據被告乙○○於偵審時坦承不諱，且其分別於
    96年3月23日、同年4月3日為警查獲後，經警採其尿液送驗
    ，結果均呈嗎啡陽性反應，此有尿液代號與真實姓名對照表
    、詮昕科技股份有限公司濫用藥物尿液檢驗報告書各二紙在
    卷可稽，扣案之白粉一包，經送法務部調查局鑑定結果，確
    含海洛因成分，海洛因淨重0.17公克，空包裝重0.27公克，
    此有法務部調查局96年5月11日調科壹字第09623040930號鑑
    定書一紙在卷可考，足徵被告之自白確與事實相符。本件事
    證明確，被告施用第一級毒品海洛因之犯行，應堪認定。又
    被告前因施用毒品案件，經原法院以93年度毒聲字第609 號
    裁定送觀察、勒戒後，認無繼續施用毒品之傾向，於93年8
    月16日執行完畢釋放，並經臺灣彰化地方法院檢察署檢察官
    以93年度毒偵字第2303號為不起訴處分確定，有臺灣彰化地
    方法院檢察署刑案資料查註紀錄表及臺灣高等法院被告全國
    前案紀錄表各一份在卷可考。被告於93年8月16日觀察、勒
    戒執行完畢釋放後，五年內再犯本件施用第一級毒品犯行，
    依毒品危害防制條例第23條第2項規定，應依法論科。
二、核被告所為，均係犯毒品危害防制條例第10條第1項之施用
    第一級毒品罪。被告為施用而持有第一級毒品，其持有之低
    度行為，應為施用之高度行為所吸收，不另論罪。被告所犯
    上開二罪，犯意各別、行為互殊，應予分論併罰。公訴人雖
    認被告有施用第一級毒品海洛因成癮或有施用之習慣，其接
    連多次施用第一級毒品海洛因，在法律之評價上應屬於包括
    一罪之集合犯，係屬實質上一罪云云。惟按海洛因屬中樞神
    經抑制劑，使用者固會對其產生生理及心理之依賴性，然施
    用者是否因而對海洛因習慣成癮，仍應視施用者之施用劑量
    、施用頻率及個人耐藥性等因素而定，又施用毒品者各次施
    用毒品之行為，均係為滿足各該次之毒癮，每一個滿足該次
    毒癮之施用毒品行為，在時空上既可明顯區隔，自係各自獨
    立之施用毒品行為，並不必然具有反覆、延續實行之特徵，
    尚不得逕以集合犯論之，本件被告縱有反覆施用第一級毒品
    海洛因之情形，然其是否業已有施用成癮或有施用之習慣，
    卷內並無相關資料足以佐證，是公訴人認本件應逕論以集合
    犯，容有誤會。至臺灣彰化地方法院檢察署96年度毒偵字第
    3206號移送併案意旨，關於被告於96年3月21日晚上7時許施
    用第一級毒品部分，與起訴部分係屬同一事實，本院自應併
    予審理，附此敘明。原審對被告論科，固非無見，惟被告行
    為後，中華民國九十六年罪犯減刑條例業於96年7月16日施
    行，其所犯施用第一級毒品罪及施用第二級毒品罪，犯罪時
    間在96年4月24日以前，無中華民國九十六年罪犯減刑條例
    第3條第1項所定不予減刑情形，合於減刑條件，應予減刑，
    原審未及適用該減刑條例諭知減刑，即有未合，檢察官上訴
    及併辦意旨所指各節，雖均無理由（詳後述），然原判決既
    有前揭可議，仍應由本院撤銷改判，爰審酌被告曾因施用毒
    品經送觀察、勒戒後，仍未能戒斷，再犯本案之罪，及其犯
    罪之動機、目的、所生危害，暨犯罪後坦承犯行，態度尚屬
    良好等一切情狀，量處如主文第二項所示之刑，並於依中華
    民國九十六年罪犯減刑條例之規定減其刑期二分之一後，定
    其應執行之刑，以示懲儆。扣案之海洛因一包（海洛因淨重
    0.17公克，空包裝重0.27公克），為毒品危害防制條例第2
    條第2項第1款所稱之第一級毒品，應依同條例第18條第1項
    前段規定，沒收銷燬之。
三、公訴意旨另以：被告自96年2月底某日起至同年4月2日下午4
    時許止，除上開事實欄所載施用第一級毒品海洛因二次之犯
    行外，另有施用第一級毒品海洛因多次之犯行云云；而公訴
    人認被告涉有上開之犯行，無非係以被告於警詢中供稱：伊
    自96年2月底開始施用第一級毒品海洛因等語，作為主要論
    據。惟按被告或共犯之自白，不得作為有罪判決之唯一證據
    ，仍應調查其他必要之證據，以察其是否與事實相符，刑事
    訴訟法第156條第2項定有明文。經查，被告此部份之供述，
    既無驗尿報告或其他證據可資佐證，按諸前揭規定，自難僅
    憑被告之自白遽認被告自96年2月底某日起至同年4月2日下
    午4時許止，另有施用第一級毒品海洛因多次之犯行，被告
    此部分犯行要屬不能證明，原應為無罪之諭知，惟公訴人既
    認此部分與前開論罪科刑部分屬集合犯之包括一罪關係，爰
    不另為無罪之諭知，併此指明。
四、檢察官上訴及併辦意旨（臺灣彰化地方法院檢察署96年度毒
    偵字第3206號〔其中被告於96年3月21日晚上7時許施用第一
    級毒品部分，與起訴部分係屬同一事實，業經本院併予論科
    〕、第3205號、第4434號）略以：被告乙○○於96年2月底
    某日起至同年4月5日下午4時許止與96年8月1日晚上7時許，
    分別在彰化縣鹿港鎮○○○路路旁、彰化縣福興鄉○○村○
    ○路「金世界加油站」廁所內及其位於彰化縣福興鄉○○村
    ○○路○段331號住處等處，另有施用第一級毒品海洛因多
    次犯行，而施用毒品具有成癮性，因此必然是反覆為之，且
    施用行為本有反覆實施之性質，被告此部分犯行與業經論科
    犯行間，係實質上一罪，屬於包括一罪之集合犯，應移送本
    院併案審理等語。按集合犯係指立法者所制定之犯罪構成要
    件中，本即預定有數個同種類行為而反覆實行之犯罪而言。
    故是否集合犯之判斷，客觀上，自應斟酌法律規範之本來意
    涵、實現該犯罪目的之必要手段、社會生活經驗中該犯罪必
    然反覆實行之常態及社會通念等；主觀上，則視其反覆實施
    之行為是否出於行為人之一個犯意，並秉持刑罰公平原則，
    加以判斷之。稽以行為人施用毒品之原因，不一而足，其多
    次施用毒品之行為，未必皆出於行為人之一個犯意決定；再
    觀諸毒品危害防制條例第10條第1項、第2項之施用毒品罪，
    其構成要件性質上並不必然具有反覆、延續實行之特徵，施
    用毒品犯罪，或為零星偶一之施用，或長期不間斷的反覆施
    用，均有其可能性，實無從認定立法者本即預定該犯罪之本
    質，必有數個同種類行為而反覆實行之集合犯行；況施用毒
    品者各次施用毒品之行為，在時空上非不得明顯區隔，如將
    時空上明顯足以區隔之滿足該次毒癮之各次施用毒品行為，
    遽以時間長短解決訴訟經濟問題，認均在「集合犯」包括一
    罪範圍之內，亦有違反廢除連續犯立法意旨之嫌。本件既查
    無積極證據足資證明被告已施用毒品成癮或有施用毒品之習
    慣，自不得逕依被告自白及在時空上非不得明顯區隔之施用
    毒品犯行，遽認此部分所為與前揭業經論科部分有實質上一
    罪關係，是檢察官上訴及併辦意旨認應依集合犯論以包括一
    罪，似有誤解，此部分本院無從併予審究，應退由檢察官另
    為適法之處理。
五、據上論斷，應依刑事訴訟法第369條第1項前段、第364條、
    第299條第1項前段，毒品危害防制條例第10條第1項、第18
    條第1項前段，刑法第11條前段、第51條第5款、第41條第1
    項前段，中華民國九十六年罪犯減刑條例第2條第1項第3款
    、第7條、第9條，判決如主文。
本案經檢察官甲○○到庭執行職務。
中　　華　　民　　國　　96　　年　　10　　月　　16　　日
            刑事第四庭  審判長法  官  洪  耀  宗
                              法  官  劉  登  俊
                              法  官  陳  欣  安
上列正本證明與原本無異。
如不服本判決應於收受送達後十日內向本院提出上訴書狀，其未
敘述上訴之理由者並得於提起上訴後十日內向本院補提理由書（
均須按他造當事人之人數附繕本）。
                              書記官  阮  正  枝
中　　華　　民　　國　　96　　年　　10　　月　　16　　日
附錄：
毒品危害防制條例第10條第1項
施用第一級毒品者，處六月以上五年以下有期徒刑。
